臺灣彰化地方法院刑事判決　　　　　　　 94年度訴字第766號
公　訴　人　臺灣彰化地方法院檢察署檢察官
被　　　告　丁○○
選任辯護人　吳鴻昌律師
上列被告因強盜等案件，經檢察官提起公訴（94年度偵字第3022
號），本院判決如下：
    主  文
丁○○竊盜，處有期徒刑貳月；又意圖為自己不法之所有，攜帶
兇器以脅迫至使不能抗拒，而使人交付財物，處有期徒刑壹年壹
拾月。應執行有期徒刑壹年壹拾壹月，緩刑伍年，並於刑之執行
完畢或赦免後，令入相當處所，施以監護貳年。
    事  實
一、丁○○患有器質性精神病合併酒精依賴，曾有幻聽與妄想等
    精神症狀，其於下列行為時，對外界事務之知覺理會與判斷
    作用，及自由決定意思能力，較普通人之平均程度減退，已
    達於精神耗弱之程度。其基於意圖為自己不法所有之犯意，
    (一)於94年4 月20日上午7 時34分，至甲○○位於彰化縣二林
    鎮○○里○○路12號住宅處（侵入住宅部分，未據告訴），
    徒手打開該處後門後，進入屋內，竊取上址住宅內，甲○○
    所有之水果刀1 把，得手後逃逸；(二)於94年4 月20日上午7
    時45分，因欠缺交通工具，竟另行起意，攜帶其前揭竊得之
    客觀上可供兇器使用之水果刀1 把，途經彰化縣二林鎮○○
    路與挖仔路口處，適見獨自騎乘車牌號碼FA5 —077 號重型
    機車之女子乙○○正於該處等待紅綠燈號誌通行，而取出上
    開水果刀，向乙○○恫稱︰其要使用機車等語，以此脅迫方
    式至使乙○○心生畏懼達不能抗拒之程度，將前揭機車（車
    內置物箱尚有現金新臺幣（下同）7,300 元、信用卡3 張、
    金融卡1 張、機車行照及駕照各1 張）交予丁○○，丁○○
    得手後，立即騎乘該機車逃離現場。嗣丁○○於94年4 月20
    日上午8 時30分，於有偵查犯罪權限之公務員尚未發覺其前
    揭竊盜及加重強盜犯行前，主動攜帶其竊得之水果刀，並騎
    乘前揭機車至彰化縣警察局二林分局二林派出所，向該管公
    務員丙○○○○自首其上揭犯行，因而查獲，並扣得前揭水
    果刀1 把。
二、案經丁○○自首由彰化縣警察局二林分局報請臺灣彰化地方
    法院檢察署檢察官偵查起訴。
    理  由
一、程序部分：
  (一)按被告以外之人於審判外向法官所為之陳述，得為證據，刑
    事訴訟法第159 條之1 第1 項定有明文。其立法理由係認為
    被告以外之人之陳述係在法官面前為之，因其任意陳述之信
    用性已受確定保障之情況下所為之陳述，自得作為證據，且
    不問係本案或其他刑事案件之羈押訊問期日、勘驗期日、準
    備程序期日、審理期日或民事事件、行政訴訟程序，凡係在
    普通法院法官面前所為之陳述（不包括軍事法官），均具有
    證據能力。是本案證人乙○○、陳國寶於本院審理中向法官
    所為之證述（參見本院94年9 月27日審判筆錄），在其等任
    意陳述之信用性均無疑之情況下，依法即得作為證據。
  (二)按被告以外之人於審判外之言詞或書面陳述，除法律有規定
    外，不得作為證據，刑事訴訟法第159 條第1 項定有明文；
    又被告以外之人於審判外之陳述，雖不符前4 條之規定，而
    經當事人於審判程序同意作為證據，法院審酌該言詞陳述或
    書面陳述作成時之情況，認為適當者，亦得為證據。刑事訴
    訟法第159 條之5 亦有明文。經查，被害人甲○○於警詢所
    為之陳述，檢察官、被告丁○○及選任辯護人於本院審理時
    ，均表示對其於警詢中陳述之證據能力不爭執且同意作為證
    據，依上開規定，其於警詢中之陳述自有證據能力。
二、訊據被告於本院審理時辯稱，其不知道有於上揭時、地，為
    竊盜及加重強盜之事實云云；被告之選任辯護人則為被告辯
    稱：被告僅係向被害人陳美如借用機車，且未拿取機車內任
    何財物，即向警局自首，被告主觀並無不法所有之意圖，應
    不構成強盜云云。然查：
  (一)被告對其分別於上揭時、地為竊盜及加重強盜之事實，於本
    院訊問、準備程序時（參見本院94年5 月4 日訊問筆錄、94
    年5 月12日準備程序筆錄）均坦承不諱，且有被害人甲○○
    於警詢中陳稱：於94年4 月20日上午7 時34分，有人至其位
    於彰化縣二林鎮○○里○○路12號住宅處，徒手打開該處後
    門後，進入屋內，竊取屋內其所有之水果刀1 把，得手後逃
    逸（參見警卷第9 頁）等語；證人乙○○於本院審理中證述
    ：其不認識被告，案發當天其騎機車，行經案發路口停下等
    待紅綠燈號誌通行時，被告走過來站在其機車前面，距離僅
    約1 個機車車頭，並持刀朝向其身體，向其表示要使用機車
    ，因被告為陌生人且持刀至使其很害怕，即將機車及機車內
    現金7300元、信用卡、金融卡、行照、駕照等財物交予被告
    騎走（參見本院94年9 月27日審判筆錄）等語，核屬相符，
    並有查獲照片5 張、贓物認領保管單1 張、車籍資料作業詳
    細畫面1 紙（參見警卷第17頁至第20頁、第25頁）附卷可稽
    ，復有被告用以強盜之水果刀1 把扣案足憑，足認被告上揭
    自白與前揭事證相符，足堪採為被告有罪之證據。
  (二)至被告之選任辯護人為被告辯稱，被告係向被害人乙○○借
    用機車，並無不法所有之意圖云云，然一般社會常情，常人
    如欲向不認識之他人暫時借用物品，必定會表明自己借用者
    之姓名、身份、借用期間及歸還方式等細節，且向他人借用
    物品，亦無持刀之必要，況被害人與被告素未謀面，亦不認
    識，被告竟持刀欲向單獨騎乘機車之女子借用機車，顯與常
    情不合，是被告有為自己不法所有之意圖即已明確，雖被告
    事後已向警察局自首犯行，仍無法脫免刑責，選任辯護人為
    被告上揭所辯，顯與社會事理常情不符，不足採信。
  (三)綜上所述，被告上揭所辯，無非卸責之詞，不足採信，本案
    事證明確，被告前揭犯行，應堪認定。
三、刑法第346 條之恐嚇取財罪之恐嚇行為，係指以將來惡害之
    通知恫嚇他人而言，受恐嚇人尚有自由意志，不過因此而懷
    有恐懼之心，故與強盜罪以目前之危害脅迫他人，致喪失自
    由意志不能抗拒者不同（最高法院67年臺上字第542 號判例
    要旨參照）；又強盜罪之強暴、脅迫，祇須抑壓被害人之抗
    拒或使被害人身體上、精神上，處於不能抗拒之狀態為已足
    ，其暴力縱未與被害人身體接觸，仍不能不謂有強暴、脅迫
    行為；且強盜罪所施用之強暴、脅迫手段，祇須足以壓抑被
    害人之抗拒，使其喪失意思自由為已足，縱令被害人實際無
    抗拒行為，仍於強盜罪之成立，不生影響（最高法院22年上
    字第317 號、同院30年上字第3023號判例要旨參照）；按所
    謂兇器，其種類並無限制，凡客觀上足對人之生命、身體、
    安全構成威脅，具有危險性之兇器均屬之（最高法院79年臺
    上字第5253號判例要旨參照）。被告為犯罪事實欄一(二)強盜
    時所攜帶之水果刀1 把，係鋼製材質，刀刃長約18公分，一
    邊開鋒，一邊為刀背，木質刀柄長約12公分，業經本院勘驗
    屬實，有勘驗筆錄1 份在卷可參（參見本院94年9 月27日審
    判筆錄第17頁），並有照片1 張（參見警卷第21頁）附卷為
    證，亦有該水果刀扣案可憑。是該水果刀為足以殺傷人生命
    、身體之刀械，而為具有危險性之兇器。被告在彰化縣二林
    鎮○○路與挖仔路口處，手持水果刀向獨自騎乘機車之女子
    即證人乙○○作勢，並令證人乙○○將機車交出，致使證人
    乙○○自由意志遭到抑制，證人乙○○因而依其指示交付機
    車（含車內置物箱之現金7,300元、信用卡3張、金融卡 1張
    、機車行照及駕照各1 張）予被告，雖證人乙○○並無積極
    之抗拒行為，然水果刀客觀上足以對人之生命、身體、安全
    構成威脅，而屬高度危險之兇器，依社會通念，一般人若處
    於證人乙○○之情境，面對被告手持水果刀之情狀，通常均
    會對被告可能以兇器攻擊感到畏懼，而處於不得不聽從被告
    指示之情形，是被告上揭持兇器之脅迫行為已達於至使證人
    乙○○不能抗拒之程度，應可認定。
四、核被告於犯罪事實欄一(一)所為，係犯刑法第320 條第1 項之
    普通竊盜既遂罪；於犯罪事實欄一(二)所為，係犯強盜罪而有
    刑法第321 條第1 項第3 款之加重情形，應論以刑法第330
    條第1 項之攜帶兇器強盜既遂罪。其所犯普通竊盜罪與加重
    強盜罪，犯意各別，罪名互異，為數罪，應予分論併罰。又
    按未經許可，無故持有槍、彈罪，其持有之繼續，為行為之
    繼續，至持有行為終了時，均論為一罪，不得割裂。若以之
    犯他罪，兩罪間之關係如何，端視開始持有之原因為斷，如
    早已非法持有槍、彈，後另起意犯罪；或意圖犯甲罪而持有
    槍、彈，卻持以犯乙罪，均應以數罪併罰論處；必因意圖犯
    某罪而持有槍、彈，後果以之犯該罪，兩罪間始有牽連犯之
    適用（最高法院87年度臺上字第3983號判決要旨參照）。被
    告於本院審理時已供稱其非為強盜而偷竊水果刀（參見本院
    94 年9月27日審判筆錄第19頁、第20頁）等語，是被告非自
    始有以竊水果刀為強盜工具之意，故公訴人認前開二罪間，
    有牽連犯關係，容有未恰。另被告之精神狀況，經本院函囑
    行政院衛生署草屯療養院（下稱草屯療養院）鑑定結果，對
    被告為過去生活史及疾病史、精神狀態檢查及身體檢查、心
    理衡鑑評估後，認為被告於本案行為時，認知功能有明顯退
    化，對外界事務之知覺、理會與判斷能力其病症等精神狀態
    ，故被告於本案行為時之精神狀態已達「精神耗弱」之程度
    ，此有草屯療養院94年6 月30日草療經字第3482號函檢附之
    精神鑑定報告書1 份（參見本院卷宗）在卷可參。況被告於
    本院審理時，仍能對案情作陳述，尚非對外界事務全然缺乏
    知覺理會及判斷作用，且其於警詢及偵查時，亦對於犯罪事
    實，尚能陳述案發經過情形，此有各該筆錄在卷可稽。綜上
    所述，被告於本案行為時之精神，應已達精神耗弱之程度。
    故被告於行為時，既已達精神耗弱之程度，爰依刑法第19條
    第2 項之規定減輕其刑。再被告於有偵查犯罪權限之公務員
    尚未發覺其竊盜及加重強盜犯行前，主動至彰化縣警察局二
    林分局二林派出所，向該管公務員自首其竊盜、加重強盜犯
    行而接受裁判等情，業據證人即接受被告自首之員警丙○○○○到庭證述明確（參見本院94年9 月27日審判筆錄第9 頁
    至第13頁），爰依刑法第62條前段規定減輕其刑，並依法遞
    減之。爰審酌被告正值青年，不思循合法正當途徑獲取財物
    ，僅因私慾貪念，進而鋌而走險，侵入他人住宅竊盜，並持
    水果刀強盜他人財物，此一行徑危害社會治安甚鉅，並使社
    會善良百姓人人自危，嚴重斲傷社會善良風俗，惟念其尚無
    犯罪前科，此有臺灣高等法院被告全國前案紀錄表、臺灣彰
    化地方法院檢察署刑案資料查註紀錄表各1 份存卷可考，平
    日素行良好，犯後態度尚稱良好，且有精神耗弱，另被害人
    乙○○遭被告強盜之財物，業經被害人乙○○領回，亦有贓
    物認領保管單1 紙在卷可參等一切情狀，各量處如主文所示
    之刑，並定其應執行之刑。另查，被告前未曾受有期徒刑以
    上刑之宣告，此有臺灣高等法院被告全國前案紀錄表1 份存
    卷可考，其因一時失慮，偶罹刑典，信其經此刑之宣告後，
    應知警惕而無再犯之虞，本院因認暫不執行其刑為當，爰依
    刑法第74條第1 款併予以宣告緩刑5 年，用啟自新。至被告
    於本案分別犯竊盜及加重強盜罪，其本案犯罪情狀，亦無顯
    可憫恕之情形，本院無從依刑法第59條規定酌減其刑；另扣
    案之水果刀1 把係被害人甲○○所有，並非被告所有之物，
    業經被害人甲○○於警詢中（參見警卷第9 頁）陳述明確，
    爰不另為沒收之諭知，均附此敘明。
五、按因精神耗弱或瘖啞而減輕其刑者，得於刑之執行完畢或赦
    免後，令入相當處所施以監護，刑法第87條第2 項定有明文
    。又按我國刑法採刑罰與保安處分雙軌制度，在刑罰之外，
    特設保安處分專章（第12章），對於具有犯罪危險性者施以
    矯正、教育、治療等適當處分，以防止其再犯，危害社會安
    全。刑法第87條規定：「因心神喪失而不罰者，得令入相當
    處所，施以監護（第1 項）。因精神耗弱或瘖啞而減輕其刑
    者，得於刑之執行完畢或赦免後，令入相當處所，施以監護
    （第2 項）……」該條所定之監護處分，性質上有監禁與保
    護之雙重意義，一方面使受處分人與社會隔離，以免危害社
    會；他方面給予適當治療，使其回歸社會生活。是因精神耗
    弱而減輕其刑者，法院衡酌行為人之危險性，認為有危害公
    安之虞，為達到防衛社會之目的，有對其採取隔離、保護與
    治療措施之必要，即得一併宣告監護處分。而緩刑之宣告，
    旨在藉由刑之執行猶豫，給予被告自新之機會，以避免短期
    自由刑之流弊；與監護處分重在消滅被告之危險性格，以防
    衛社會之安全，二者之目的及功能，並不相同。又刑法第93
    條規定：「受緩刑之宣告者，在緩刑期內得付保護管束（第
    1 項）……違反保護管束規則情節重大者，得撤銷緩刑之宣
    告或假釋（第3 項）」，所定在緩刑期內付保護管束，其作
    用在於落實緩刑制度，透過保護管束之執行，觀察受刑人之
    表現及暫不執行刑罰之成效，配合撤銷緩刑宣告之規定，強
    化惕勵自新之效果。宣告緩刑是否一併諭知付保護管束，以
    加強緩刑之功能，法院有自由裁量之權，該條第1 項旨在揭
    明法院於宣告緩刑時，得一併對被告施以保護管束處分，以
    促使其改過自新，並非限制法院僅能諭知付保護管束而不能
    一併宣告監護處分，此觀同法第87條並無除外之規定即明。
    況心神喪失人之行為，不罰；精神耗弱人之行為，僅得減輕
    其刑（刑法第19條），比較刑法第87條第1 項與第2 項，對
    於心神喪失不負刑事責任者，仍得施以監護處分，倘認對於
    精神耗弱經課予刑責者，反不得施以監護處分，亦顯失均衡
    ，當非立法之本意。次查刑法第87條第2 項之監護處分，本
    即於刑之執行完畢或赦免後執行之，緩刑期內自不能施以監
    護。而受緩刑之宣告，如有同法第75條第1 項所列情形之一
    者，撤銷其宣告，仍執行原宣告刑。是對於精神耗弱而減輕
    其刑者宣告緩刑，將來既有撤銷緩刑宣告執行刑罰之可能，
    法院衡酌行為人之危險性，認為欲達到防衛社會之目的，有
    對其採取隔離、保護與治療措施之必要，自得一併宣告監護
    處分，不生違背法令之問題（最高法院92年度臺非字第424
    號裁判要旨參照）。經查，雖本院以被告前未曾受有期徒刑
    以上刑之宣告，依刑法第74條第1 款併予以宣告緩刑5 年，
    已如前述，然本院審酌前開精神鑑定報告書內載有「被告注
    意力極易分散、定向感差，會談過程被告受到幻聽等內在症
    狀干擾，且對外界環境顯得多疑不安，時有不適切之行為表
    現，被告因持續受到內在精神症狀干擾，注意力渙散，對現
    實環境掌握時有誤差，常無法確實執行思考及判斷能力，而
    行動時常忽略他人之存在，僅以自己角度考量事務，且被告
    認知功能有明顯退化，犯行當時對外界事務之知覺、理會與
    判斷能力其病症等精神狀態，已達精神耗弱程度且被告有酗
    酒史，宜令入相當處所接受持續及規則治療，以防再犯危險
    」之建議，及被告任意持兇器強盜他人財物，對他人財產及
    社會治安均有高度危險性，認被告有受保安處分之必要，爰
    依前揭規定諭知被告應於刑之執行完畢或赦免後，令入相當
    之處所，施以監護2 年，期依保安處分執行法第46條、第47
    條規定送往相當精神病醫院或其他醫療團體，予以適當之治
    療及監視其行動，以資照顧。
據上論斷，應依刑事訴訟法第299 條第1 項前段，刑法第320 條
第1 項、第330 條第1 項、第51條第5款、第19條第2 項、第62
條前段、第74條第1 款、第87條第2 項、第3 項，罰金罰鍰提高
標準條例第1條前段，判決如主文。
本案經檢察官姚玎霖到庭執行職務。
中　　華　　民　　國　　94　　年　　10　　月　　11　　日
                  刑事第一庭  審判長法  官 葉榮郎
                                    法  官 陳秋錦
                                    法  官 唐中興
以上正本證明與原本無異。
如不服本判決應於收受本判決後10日內向本院提出上訴書狀 (須
附繕本)。
告訴人或被害人對於判決如有不服具備理由請求檢察官上訴者，
其上訴期間之計算係以檢察官收受判決正本之日期為準。
中　　華　　民　　國　　94　　年　　10　　月　　11　　日
                                    書記官 施惠卿
附錄本件判決論罪科刑法條：
中華民國刑法第320條
意圖為自己或第3 人不法之所有，而竊取他人之動產者，為竊盜
罪，處5 年以下有期徒刑、拘役或500 元以下罰金。
意圖為自己或第3 人不法之利益，而竊佔他人之不動產者，依前
項之規定處斷。
前二項之未遂犯罰之。
中華民國刑法第321條
犯竊盜罪而有左列情形之一者，處 6 月以上、 5 年以下有期徒
刑：
一  於夜間侵入住宅或有人居住之建築物、船艦或隱匿其內而犯
    之者。
二  毀越門扇、牆垣或其他安全設備而犯之者。
三  攜帶兇器而犯之者。
四  結夥3人以上而犯之者。
五  乘火災、水災或其他災害之際而犯之者。
六  在車站或埠頭而犯之者。
前項之未遂犯罰之。
中華民國刑法第330條
犯強盜罪而有第 321 條第 1 項各款情形之一者，處 7 年以上有
期徒刑。
前項之未遂犯罰之。
